【裁判字號】    96,易,469
【裁判日期】    970430
【裁判案由】    傷害
【裁判全文】
臺灣花蓮地方法院刑事判決               96年度易字第469號
公  訴  人  臺灣花蓮地方法院檢察署檢察官
被      告  乙○○
選任辯護人  曾泰源律師
上列被告因傷害案件，經檢察官提起公訴（96年度偵字第4936號
），本院判決如下：
    主  文
乙○○無罪。
    理  由
一、公訴意旨略以：被告乙○○與告訴人丙○○係同住在花蓮縣
    吉安鄉○○村○○○街54巷10號3樓之鄰居，於民國96年4月
    11日22時許，因告訴人對於被告將其鞋襪擺放在公共空間走
    道間而心生不滿，雙方因此起口角，進而互相推擠，被告遂
    基於傷害之故意，徒手毆打告訴人，致告訴人受有左下唇擦
    傷1公分乘0.1公分、前頸部擦傷3公分乘1公分等傷害，因認
    被告涉有刑法第277條第1項之傷害罪嫌等語。
二、按被告以外之人於審判外之言詞或書面陳述，除法律有規定
    者外，不得作為證據。又被告以外之人於審判外之陳述，經
    當事人於審判程序同意作為證據，法院審酌該言詞陳述或書
    面陳述作成時之情況，認為適當者，亦得為證據。當事人、
    代理人或辯護人於法院調查證據時，知有第159條第1項不得
    為證據之情形，而未於言詞辯論終結前聲明異議者，視為有
    前項之同意，刑事訴訟法第159條第1項及第159條之5分別定
    有明文。查告訴人丙○○於警詢時及偵查中所為之指述，雖
    均不合刑事訴訟法第159條之2、第159條之3有關傳聞法則例
    外之要件，惟公訴人、被告及辯護人就前開審判外之言詞陳
    述，或業於本院準備程序中表示對證據能力沒有意見，或迄
    於本案言詞辯論終結前亦未再聲明異議，本院審酌其言詞或
    書面陳述作成之情況，核無違法取證及證明力明顯過低之瑕
    疵，亦認為以之作為證據為適當，故參諸上開規定，前揭告
    訴人於警詢時及偵查中之陳述，應具有證據能力。又本案認
    定事實所引用之本件卷證所有證據（文書證據、物證等），
    檢察官、被告及其辯護人並未主張排除前開書證、物證之證
    據能力，且迄於本院言詞辯論終結前均未表示異議，本院審
    酌前開書證、物證並無證據證明有不得作為證據之情形，本
    件認定事實所引用之本件卷證所有證據，亦均認為有證據能
    力，合先敘明。
三、按對於現在不法之侵害，而出於防衛自己或他人權利之行為
    不罰，又行為不罰者，應諭知無罪之判決，刑法第23條前段
    、刑事訴訟法第301條第1項分別定有明文。次按正當防衛為
    阻卻違法事由之一，必須具備存在現時不法侵害之緊急防衛
    情狀及所實施者為客觀上必要之防衛行為等要件；又緊急防
    衛行為是否客觀必要，應就侵害或攻擊行為之方式、重輕、
    緩急與危險性等因素，並參酌侵害或攻擊當時防衛者可資運
    用之防衛措施等客觀情狀而做判斷，其標準乃在於一個理性
    之第三人處於防衛者所面臨之狀況，是否亦會採取同樣強度
    之防衛行為，亦即只要是有效排除不法侵害且造成損害最輕
    微之防衛行為即可，並無以出於不得已之唯一手段為要件，
    也無須考慮所保護之法益是否優越於所侵害之法益之法益平
    衡問題，而且防衛者能否以逃避、迂迴方式取代直接反擊行
    為，亦在所不問。
四、訊據被告固不否認有於上揭時、地與告訴人發生口角及爭執
    ，惟堅詞否認有何傷害犯行，辯稱：當天告訴人到伊住處按
    門鈴，後來兩人在門口發生口角，告訴人就突然衝過來用手
    掐住伊的脖子，伊為撥開告訴人之雙手，有用手向前揮打，
    但都沒有辦法將告訴人的手撥開，後來告訴人將伊推到樓梯
    間，致伊跌落樓梯間受傷，至於告訴人嘴唇所受的傷可能是
    伊為反抗告訴人掐住伊脖子時劃到的，伊不清楚告訴人的脖
    子為何會受傷，縱認係伊所造成，但此是為了防衛告訴人現
    時侵害行為而為之正當防衛行為等語。
五、公訴意旨認被告有上揭傷害犯行，無非係以被告於警詢時之
    自白、告訴人之指述、證人即目擊現場情形之告訴人之同居
    人林白涓之證述、行政院衛生署花蓮醫院診斷證明書2 張及
    照片四張等為其論據。經查：
（一）告訴人於96年4月11日因受有左下唇擦傷1公分乘0.1 公分
      、前頸部擦傷3公分乘1公分等傷害，而前往行政院衛生署
      花蓮醫院驗傷乙節，有告訴人提出之行政院衛生署花蓮醫
      院診斷證明書、受傷照片4 張等在卷可稽，復為被告所不
      否認，此部分之事實可堪認定。被告雖辯稱：告訴人下嘴
      唇之傷可能是伊抓破，但告訴人脖子的傷不知何來云云，
      然被告於檢察官偵訊時即已供稱：「…告訴人就捏我的脖
      子，我就用雙手亂抓」等語（見偵查卷第8 頁），及被告
      另案告訴告訴人涉犯傷害案件中於偵訊時指稱：「那時因
      為我被被告（即告訴人）掐住脖子快暈了，我本能的往被
      告身上抓，但他太高，抓不到他的脖子…」等語（見96年
      度他字第384號卷第13 頁），可見被告當時確有用手往告
      訴人身上亂抓，且觀以告訴人受傷之照片及診斷證明書所
      載之傷係「擦傷」，此核與告訴人指述：因為他的手指著
      我的鼻子並劃到我的嘴唇等語（見偵查卷第8 頁），所述
      受傷之情形大致相符，又參以告訴人於當晚受傷後即前往
      花蓮醫院驗傷，應無事後造假之虞，堪認被告確有用雙手
      抓傷告訴人之左下唇及前頸部，被告辯稱並無傷害告訴人
      云云，並非可採。
（二）又告訴人於96年4月11日晚上10 時許，對被告將其鞋襪擺
      放在公共空間走道間而心生不滿，而至被告住處按門鈴，
      兩人即在該住處門口發生口角及肢體衝突等情，業據告訴
      人於警詢時證述：「我與乙○○是住同一棟公寓同一樓，
      因為他們家鞋襪擺在電梯門口，我去按門鈴勸告他不要將
      鞋襪擺在電梯門口，雙方就發生口角及肢體衝突」、「我
      要補充說明的是當時他指著我的脖子叫囂，我想阻止他繼
      續對我的冒犯，我就出手掐住他的脖子，並沒有要傷害他
      的意思，沒想到對方出手打傷我的嘴唇，並用力掐住我的
      脖子致使我的脖子擦傷及嘴唇裂傷」等語（見警卷第10頁
      、第11頁），核與被告供述雙方衝突之緣由相符，而告訴
      人因用手掐住被告的脖子，並將被告往後推，致被告失足
      跌落數階階梯下，致被告受有腦震盪後遺症之頭痛、頭暈
      、前頸部擦傷、右耳後擦傷、右膝擦傷、右手臂擦傷等傷
      害，告訴人因上開傷害犯行，經本院以96年度花簡字第55
      8號判決判處告訴人拘役50日，減為拘役25 日，嗣告訴人
      不服提起上訴，亦經本院以96年度簡上字第168 號判決駁
      回上訴確定，此經本院調閱上開案卷核閱屬實，可見告訴
      人當時確實先出手掐住被告之脖子，是堪認告訴人所為，
      為現時不法之侵害無訛。
（三）被告對於告訴人上揭現時不法侵害，係用手撥開告訴人之
      雙手及抓告訴人之身體，以求撥開告訴人掐住其脖子等情
      ，業據被告於本院供稱：「當時我並沒有看到他有受傷，
      他抓住我的脖子，我甩頭也甩不開，我就用手去撥開他，
      還是撥不開，我就用手去抓他，他的嘴唇可能被我抓破了
      ，脖子的傷我就不知道了」等語（見本院卷第57頁）明確
      ，並有證人即被告之妻甲○○於本院證稱：「（你先生如
      何反抗？）我先生被掐住脖子，我先生雙手拉不開告訴人
      的手，用雙手往告訴人的胸口推，但推不開」等語（見本
      院卷第54頁）屬實。且告訴人亦自承：被告跌落樓梯間後
      ，即未與之發生扭打等語（見本院卷第59頁），可見被告
      遭告訴人掐住脖子推落樓梯間後，即停止實施防衛之行為
      。客觀言之，被告施以上揭手段應係為排除告訴人所為之
      現時不法侵害，且斟酌被告所用之強制力程度非重、告訴
      人所受傷害尚輕、告訴人之不法侵害行為之方式等因素，
      堪認被告所為之防衛行為，尚未逾必要之程度。是本件被
      告雖有傷害告訴人之行為，然應認係對於現在不法之侵害
      ，而出於防衛自己身體之行為，依前開說明，被告之行為
      自屬不罰。
六、綜上所述，本件被告雖有傷害告訴人身體之行為，然係告訴
    人對被告先為現時不法侵害之行為，被告為防衛自己之身體
    ，採取有效且未逾越必要範圍之防衛行為，自屬不罰，此外
    ，復查無其他積極證據足認被告有公訴意旨所指之傷害犯行
    ，依前開說明，自應為被告無罪之諭知，以免冤抑。
據上論斷，爰依刑事訴訟法第301條第1項，判決如主文。
本案經檢察官王怡仁到庭執行職務。
中    華    民    國    97    年    4     月    30    日
                  刑事第三庭    法  官  許乃文
上列正本證明與原本無異。
如對本判決不服，應於送達後10日內，向本院提出上訴狀（上訴
狀應記載具體上訴理由並應抄附繕本）告訴人或被害人如對於本
判決不服者，應具備理由請求檢察官上訴，其上訴期間之計算係
以檢察官收受判決正本之日期為準。
中    華    民    國    97    年    4     月    30    日
                                書記官


司法院資訊處製作；財團法人民間司法改革基金會備份。
